【裁判字號】    97,訴,1602
【裁判日期】    980109
【裁判案由】    撤銷贈與等
【裁判全文】
臺灣桃園地方法院民事判決              97年度訴字第1602號
原      告  華南商業銀行股份有限公司
法定代理人  甲○○
訴訟代理人  丁○○
被      告  丙○○
            乙○○
上列當事人間請求撤銷贈與等事件，本院於民國97年12月26日言
詞辯論終結，判決如下：
    主  文
被告間就坐落台北市○○區○○段二小段○○二○（面積五一平
方公尺）、同段○○二○之一地號（面積六六二平方公尺），權
利範圍均為一萬分之九二之土地及其上建物門牌號碼：台北市○
○路五六二號建物（建號台北市○○區○○段二小段三三二二號
）於民國九十七年三月四日所為贈與行為及同年三月十日所為移
轉所有權行為，應予撤銷。
被告乙○○應將前項所示之土地及建物於九十七年三月十日以贈
與為原因之移轉所有權登記塗銷，回復為被告丙○○名義。
訴訟費用由被告連帶負擔。
    事實及理由
一、原告主張：訴外人萬達開發石材有限公司（下稱萬達公司）
    於民國96年3 月14日，邀訴外人劉道民及被告丙○○為連帶
    保證人向原告借款，約定於授信總額度新台幣（下同）1,05
    0 萬元範圍內與原告為授信往來，並於特約條款中委任原告
    開發國內信用狀。嗣後自96年12月5 日起陸續向原告借款，
    金額共計4,815,263 元，依約定借款期限各自計算，以每1
    個月為1 期，按月繳付利息，到期還清本金，若任何一宗債
    務不依約清償或攤還本金時，被告對原告所負之一切債務視
    為到期。如未按期清償，除仍按後述利率計息外，逾期在6
    個月以內者，按借款利率之10% 加付違約金，逾期超過6 個
    月者，按借款利率20% 加付違約金。而關於利息部分，約定
    自借款日起，按原告之基準利率加年息1.72% 按月機動計息
    ，並於原告調整基準利率時，自調整日後改按調整後之基準
    利率加計原約定之加碼年率調整計付（上開本金1,965,263
    元部分係以年息4.617 ％、本金0000000 、0000000 元部分
    則係以年息4.692 ％計息）；另萬達公司亦依上開約定申請
    原告開發遠期信用狀由原告信用狀墊款計美金32,400元。惟
    萬達公司自97年4 月22日起即未依約繳付本息，計積欠原告
    借款4,815,263 元，及各依上開方式計算之利息、違約金；
    信用狀墊款美金32,400元及自97年1 月14日起至清償日止按
    年息8.4 ％計算之利息，及逾期在6 個月以內者，按借款利
    率之10% 加付違約金，逾期超過6 個月者，按借款利率20 %
    加付違約金。被告丙○○為訴外人萬達公司連帶保證人，應
    負連帶清償責任。且原告已就訴外人萬達公司、劉道民與被
    告丙○○所欠上述款項聲請本院發支付命令，經本院以97年
    度司促字第16995 號支付命令確定在案。原告頃於97年8 月
    22日發現被告丙○○於97年3 月4 日，將其所有坐落台北市
    中山區○○段○○段○○二○（面積51平方公尺）、同段○
    ○二○之一地號（面積662 平方公尺），權利範圍均為萬分
    之92之土地及其上建物門牌號碼：台北市○○路562 號建物
    （建號台北市○○區○○段二小段3322號）（下稱系爭不動
    產）無償贈與被告乙○○，並於97年3 月10日於台北市中山
    區地政事務所辦畢所有權移轉登記。為免上開無償贈與行為
    之標的（即系爭不動產）遭讓與、抵押或出租而致現狀變更
    ，有日後不能強制執行或甚難執行之虞，原告遂向台灣台北
    地方法院聲請假處分，並於97年7 月10日經該院以97年執全
    壬字第1743號發函囑託地政機關查封登記在案。綜上，被告
    丙○○將系爭不動產移轉之無償贈與行為，害及原告債權，
    爰依民法第244 條第1 項、第4 項規定而提起本訴，並聲明
    如主文第1項、第2項所示。
二、被告丙○○未於最後言詞辯論期日到場，依其前所作聲明及
    陳述略以：系爭不動產是我送給被告乙○○做為生日禮物，
    我不是要侵害原告債權等語，並聲明：原告之訴駁回。被告
    乙○○則未於言詞辯論期日到場，亦未提出書狀作何聲明或
    陳述。
三、原告主張之上開事實，除系爭不動產無償贈與之債權及物權
    行為，是否害及原告債權，原告得否撤銷1 節外，業據原告
    提出與所述相符之授信契約書、授信動撥申請書兼借款憑證
    、開發信用狀申請書、匯票、進口結匯證實書、進口到單交
    易記錄、本院97年度司促字第16995 號支付命令暨確定證明
    書、土地暨建物登記謄本、異動索引等件為憑，並為被告丙
    ○○所不爭執；且被告乙○○經合法通知，於言詞辯論期日
    不到場，亦未提出準備書狀爭執，依民事訴訟法第280 條第
    3 項準用第1 項之規定，視同自認。原告此部分主張之事實
    ，堪信為真。
四、原告復主張系爭不動產無償贈與之債權及物權行為，已害及
    原告之債權，原告自得撤銷等情，則為被告丙○○所否認，
    並以前詞置辯，經查：
(一)、按債務人所為之無償行為，有害及債權者，債權人得聲請法
    院撤銷之。民法第244 條第1 項定有明文。次按民法第244
    條規定所謂債務人害及債權之無償行為，係指因債務人之行
    為，致債權不能獲得滿足；換言之，因債務人之行為而致積
    極的減少財產，或消極的增加債務，因而使債權陷於清償不
    能或因難或遲延之狀態。又債權人依民法第244 條規定，撤
    銷債務人所為之有償或無償行為者，祇須具備下列之條件，
    即：為債務人所為之法律行為；其法律行為有害於債權
    人；其法律行為係以財產權為目的；如為有償之法律行
    為；債務人於行為時，明知其行為有害於債權人，受益人於
    受益時，亦明知其事情。至於債務人之法律行為除有特別規
    定外，無論為債權行為抑為物權行為，均非所問。另債務人
    所有之財產除對於特定債權人設有擔保物權外，應為一切債
    務之總擔保，故債務人之財產不足清償一切債務，竟將財產
    贈與於人，債權人即得依民法第244 條第1 項之規定，聲請
    法院撤銷。此項撤銷權之效力，不特及於債權行為，即物權
    行為亦無例外，合先敘明。再按連帶債務人對於債權人應各
    負全部給付之責，是在債務未受清償前，連帶債務人中之一
    人所為之詐害行為，債權人自得對之依民法第244 條第1 項
    、第2 項之規定撤銷之。至於其他連帶債務人有資力與否，
    應非所問（最高法院88年度台上字第1302號判決意旨參照）
    。次按連帶保證，係保證人對於債權人約定與主債務人連帶
    負擔債務履行而為之保證。我民法債編各種之債，雖未就連
    帶保證設有規定，然連帶保證人既對於債權人明示與主債務
    人各負全部給付之責任，在債務體態上，亦屬民法第272 條
    第1 項所規定之連帶債務（最高法院45年台上字第1426號判
    例參照），一併敘明。
(二)、被告丙○○為訴外人萬達公司向原告融資借款之連帶保證人
    ，訴外人萬達公司至今尚積欠原告借款4,815,263 元，及各
    依上開方式計算之利息、違約金；信用狀墊款美金32,400元
    及自97年1 月14日起至清償日止按年息8.4 ％計算之利息，
    及逾期在6 個月以內者，按借款利率之10% 加付違約金，逾
    期超過6 個月者，按借款利率20 %加付違約金等情，已如前
    述，依上說明，被告丙○○除應與訴外人萬達公司就上開債
    務負連帶清償責任外，且其債務非俟主債務不履行時始發生
    者，甚至被告丙○○之財產移轉行為是否有害於債權，亦應
    依被告丙○○個人之財產，是否因系爭房地之移轉行為，致
    債權人受償困難而論之亦明。
(三)、被告丙○○係於97年3 月4 日，將其所有之系爭不動產無償
    贈與被告乙○○，並於97年3 月10日以贈與為登記原因，辦
    妥所有權移轉登記等情，已如前述；而被告丙○○將系爭不
    動產移轉登記予被告乙○○後，目前尚有投資5 筆總計3,07
    4,860 元等情，業經本院依職權調閱被告丙○○稅務電子閘
    門財產所得調件明細表核閱無誤，且為兩造所不爭執，僅依
    該所得調件明細表所載其現有資產之價值3,074,860 元，即
    已小於上開債務總額；甚至被告丙○○上開現有資產中有一
    筆投資係投資訴外人萬達公司2,000,000 元，而訴外人萬達
    公司已積欠原告上開欠款無法清償，其財務狀況，顯已陷於
    周轉不靈，該筆投資之價值，應已大幅減損，是被告丙○○
    現有資產在扣除此部分減損後，顯已不足清償上開債務；再
    參以被告丙○○於本院審理時亦自陳：我因為無力清償上開
    債務，現在每個月都遭扣薪，以清償債務等語，益徵被告丙
    ○○就本件連帶保證之債務，顯有履行之困難無誤。
(四)、綜上，原告主張被告丙○○將系爭不動產贈與及移轉登記予
    被告乙○○之無償行為，損害於原告之債權等情，足堪採信
    。至於被告丙○○雖另辯稱：系爭不動產是我送給被告乙○
    ○做為生日禮物，我不是要侵害原告債權等語，然債務人所
    為「無償行為」，有害及債權人者，不以債務人是否善意或
    受益人知情與否而有不同，此與債務人之「有償行為」須於
    行為時明知有害於債權人之權利，且受益人知情，債權人始
    得聲請法院撤銷之者不同，是以，縱被告丙○○係因被告乙
    ○○生日而將系爭不動產以生日禮物為由贈與被告葉華，亦
    不影響債權人依民法第244 條第1 項規定所得主張之權利，
    被告丙○○上開抗辯，亦難為其有利之認定，一併敘明。
五、被告丙○○為訴外人萬達公司之連帶保證人，對該公司上開
    債務自應負連帶清償責任，其上開無償贈與、移轉所有權之
    行為，足以害及原告債權之實現，已如前述，從而，原告依
    民法第244 條第1 項規定，請求被告間就系爭不動產先後於
    97年3 月4 日、同年3 月10日所為之贈與債權行為及所有權
    移轉登記物權行為，均應予撤銷，並依同條第4 項規定，請
    求被告乙○○將系爭不動產於97年3 月10日以贈與為原因之
    移轉所有權登記塗銷，回復為被告丙○○名義，均有理由，
    應予准許。
六、結論：原告之訴為有理由，依民事訴訟法第385 條第1 項前
    段、78條、第85條第2 項，判決如主文。
中    華    民    國    98    年    1     月    9    日
                  民事第二庭  法  官  尹  良
以上正本證明與原本無異。
如對本判決上訴須於判決送達後20日內向本院提出上訴狀。
中    華    民    國    98    年    1     月    12    日
                              書記官  古秋梅


司法院資訊處製作；財團法人民間司法改革基金會備份。
